【裁判字號】    99,台上,532
【裁判日期】    990325
【裁判案由】    請求確認債權不存在
【裁判全文】
最高法院民事判決              九十九年度台上字第五三二號
上  訴  人  乙○○
            丙○○
            丁○○
共      同
訴訟代理人  郭瓔滿律師
            陳志誠律師
被 上訴 人  甲○○
訴訟代理人  林李達律師
上列當事人間請求確認債權不存在等事件，上訴人對於中華民國
九十八年九月二十二日台灣高等法院第二審判決（九十六年度重
上字第五九二號），提起上訴，本院判決如下：
    主  文
原判決廢棄，發回台灣高等法院。
    理  由
被上訴人主張：伊於民國七十九年間，因擬與上訴人乙○○從事
有價證券買賣融資（下稱丙種墊款）交易，依乙○○之指示，先
於同年九月二十七日，提供伊所有如第一審判決附表二所示不動
產設定本金最高限額新台幣（下同）九百五十萬元抵押權予上訴
人丁○○，再於同年十二月六日以訴外人林吉田所有高雄縣岡山
鎮○○段四八五地號等七筆土地，設定本金最高限額二千五百萬
元抵押權予訴外人溫世全，於同年月二十日以伊所有如第一審判
決附表一所示不動產設定本金最高限額六百萬元抵押權予上訴人
丙○○（以下分稱丁○○抵押權、溫世全抵押權、丙○○抵押權
，合稱系爭抵押權），並分別簽立金額各為九百五十萬元、二千
五百萬元、六百萬元之借據三紙（下合稱系爭借據），作為伊購
買股票之丙種墊款融資擔保。惟丙種墊款融資，與證券交易法規
定相違，據此所生之債權債務關係自始無效。且伊已於八十年九
月十八日將伊配偶王謝麗花所有台南市○○區○○段四五九至四
六二地號等四筆土地（下稱台南四筆土地）移轉登記給乙○○抵
償債務，結清與乙○○間之丙種墊款債務全部。是伊與上訴人三
人間，並無任何債務關係存在。爰求為確認伊與乙○○、丙○○
、丁○○間依序之一千五百五十萬元、六百萬元、九百五十萬元
之債權不存在之判決（被上訴人起訴請求確認超過上開範圍部分
，未繫屬本院，不予贅述）。並就上訴人之反訴請求，抗辯稱：
伊依法聲請停止執行，為維護權益所必要，乃正當權利之行使，
並無不法等語。
上訴人則以：被上訴人於七十九年上半年間，因丙種墊款積欠乙
○○六千萬元，經雙方協議減為四千零五十萬元，並由丁○○、
丙○○及溫世全為借款名義人及抵押權登記名義人。被上訴人因
此提供不動產設定系爭抵押權，並簽立系爭借據，親筆註記「所
借款項現金收訖無誤」，足證其確有負債。且被上訴人前在另案
台灣高雄地方法院（下稱高雄地院）九十二年度重訴字第一七一
號確認抵押權不存在事件（下稱確認溫世全抵押權不存在事件）
，曾具狀陳明有關其配偶王謝麗花名下之土地移轉予乙○○抵債
乙節，與溫世全抵押權無關，是其主張系爭借據債務清償完畢，
與事實不符等語，資為抗辯。上訴人丙○○、丁○○並於原審提
起反訴，主張：伊等就被上訴人所有之不動產向法院聲請拍賣抵
押物強制執行程序中，因被上訴人聲請，經法院裁定准供擔保後
停止執行。致執行法院拍定抵押物，於九十六年四月二十五日實
行分配後，將伊等受分配款各六百零五萬二千六百八十元、九百
五十八萬零六百二十元予以提存，並附加：「本件債權人應提出
本案勝訴判決正本（含確定證明書），加註受償情形後，始得領
款」之領款條件，致伊等未能即時受清償，受有遲延利息之損失
。依民法第二百三十一條第一項、第二百三十三條第一項之規定
，被上訴人應賠償之。爰反訴求為命被上訴人給付丁○○四十六
萬八千五百三十二元，及自九十七年四月十八日起至丁○○受領
分配款之日止，按日給付丁○○一千三百三十一元、給付丙○○
二十九萬六千元，及自九十七年四月十八日起至丙○○受領分配
款之日止，按日給付丙○○八百二十九元之判決。
原審廢棄第一審所為被上訴人本訴部分（減縮部分除外）敗訴之
判決，改為判決如其聲明；並就反訴部分，駁回上訴人丁○○、
丙○○之反訴。無非以：被上訴人與上訴人乙○○間曾有買賣股
票之丙種墊款交易行為；丁○○及丙○○均為乙○○指定之借據
及抵押權登記之名義人，被上訴人於七十九年九月二十七日及同
年十二月二十二日先後簽立金額依序為九百五十萬元、六百萬元
之借據予丁○○、丙○○。被上訴人前另案提起確認溫世全抵押
權不存在事件，歷經三審裁判，被上訴人受敗訴確定等情，為兩
造所不爭執，堪信為真實。查依上訴人所自認為解決被上訴人七
十九年上半年丙種墊款債務，始有系爭抵押權設定及借據簽立之
詞，可見系爭借據上所載現金收訖無誤，與兩造明知並無收付現
金之事實不符，屬通謀而為虛偽意思表示，依民法第八十七條第
一項規定，所為意思表示無效。而丁○○、丙○○與乙○○間借
名契約之內部關係，並不影響上訴人與丁○○、丙○○間之金錢
借貸契約係通謀而為虛偽意思表示之認定。雖丁○○、丙○○主
張彼等分別對被上訴人有前述九百五十萬元、六百萬元之債權，
各依序請求被上訴人給付利息二百三十七萬五千元、一百五十萬
元，經另案原審法院九十七年度重上字第三四三號給付利息事件
（下稱給付利息事件）判決認定丁○○、丙○○分別對被上訴人
有九百五十萬元、六百萬元之債權存在，命被上訴人給付前開利
息在案；然該判決僅就被上訴人所立借據並非與乙○○通謀虛偽
意思表示部分為論斷，而未審及被上訴人與丁○○、丙○○間是
否屬通謀虛偽意思表示，是關此部分不受上開判決爭點效之拘束
。次查被上訴人主張其以配偶王謝麗花所有台南四筆土地所有權
移轉登記給乙○○，抵償結清其與乙○○間之丙種墊款債務一節
，已提出之土地登記謄本等為證，乙○○亦不爭執該土地所有權
移轉事宜，可信為真實。乙○○既未舉證證明被上訴人有另筆四
千萬餘元債務，所為台南四筆土地所有權移轉登記係供清償被上
訴人另欠四千萬餘元債務之抗辯，自不足採。至被上訴人於確認
溫世全抵押權不存在事件中具狀載「有關原告（即被上訴人）將
……王謝麗花名下之土地予乙○○抵債乙節，該抵債之債務與本
案系爭土地抵押之事無關」等語，與其主張其以台南四筆土地移
轉登記予乙○○清償債務，及系爭抵押權設定係供作購買股票之
丙種墊款融資擔保等情並無不符，該段陳述不足以證明乙○○對
被上訴人另有債權存在。故被上訴人主張乙○○對其已無一千五
百五十萬元之債權存在，應屬有據。從而，被上訴人起訴請求確
認其與乙○○、丙○○、丁○○間依序之一千五百五十萬元、六
百萬元、九百五十萬元之債權不存在，為有理由。其次，上訴人
對被上訴人之債權既不存在，已如本訴所述，丁○○、丙○○即
不得受領聲請拍賣抵押物強制執行拍定後之分配款。故上訴人主
張其因可歸責被上訴人之事由，致未能即時取得分配款，受有利
息損害，反訴請求被上訴人賠償，即屬無據等詞，為其判斷之基
礎。
按法院於確定判決理由中，就訴訟標的以外當事人主張之重要爭
點，本於當事人辯論之結果，已為判斷時，除有顯然違背法令之
情形，或當事人已提出新訴訟資料，足以推翻原判斷之情形外，
應解為在同一當事人就與該重要爭點有關所提起之他訴訟，法院
及當事人對該重要爭點之法律關係，皆不得任作相反之判斷或主
張，以符民事訴訟上之誠信原則。查丁○○、丙○○前以其等分
別對被上訴人有前述九百五十萬元、六百萬元之債權為由，請求
被上訴人給付利息事件，已經原審法院九十七年度重上字第三四
三號判決命被上訴人給付確定在案（原審卷一六一至一七五頁、
第二二一頁），觀該判決書記載，兩造於該事件訴訟中，就丁○
○、丙○○對被上訴人是否確有依序各九百五十萬元、六百萬元
債權之重要爭點，已為攻防辯論，判決中詳論被上訴人抗辯相關
借據係乙○○為掩飾丙種墊款犯行所為之通謀虛偽表示不足採之
原因，認定丁○○、丙○○之債權存在。依首開說明，被上訴人
及丁○○、丙○○間，就丁○○、丙○○債權存在一節，除有顯
然違背法令之情形，或當事人已提出新訴訟資料，足以推翻原判
斷之情形外，法院及當事人對該債權存在之法律關係，皆不得任
作相反之判斷或主張。而丁○○及丙○○均為乙○○指定之借據
及抵押權登記之名義人，被上訴人先後簽立金額依序為九百五十
萬元、六百萬元之借據予丁○○、丙○○，為原判決認定之事實
；果爾，是否丁○○、丙○○與被上訴人間有關系爭借據之法效
，應以被上訴人與乙○○間意思為斷，始符論理及經驗法則？給
付利息事件所為被上訴人與乙○○間非通謀虛偽意思表示之論斷
，是否與被上訴人與丁○○、丙○○間是否屬通謀虛偽意思表示
全然無涉？洵非無疑。原審未察，置上訴人所為債務協議等辯詞
不論，無視給付利息事件確定判決之認定，徒以兩造明知被上訴
人簽立借據時並無金錢收付一節，率認丁○○、丙○○與被上訴
人間系爭借據關係屬通謀之虛偽意思表示，依法無效，進而就被
上訴人本訴請求確認丁○○、丙○○二人之債權不存在，及丁○
○、丙○○反訴請求利息損害部分，為丁○○、丙○○敗訴之判
決，顯有可議，於法自有違誤。其次，上訴人主張被上訴人於確
認溫世全抵押權不存在事件曾自陳台南四筆土地抵債與系爭抵押
權無關，以被上訴人書狀所載「有關原告（即被上訴人）將……
王謝麗花名下之土地予乙○○抵債乙節，該抵償之債務與本案系
爭土地抵押之事無關。……與訴外人之前之股票交易結算後，乙
○○告知原告輸了一千多萬，這是在本件抵押權設定之前所發生
，……為避免有利上加利之情事發生，……不得已才在明知台南
的土地有七、八千萬的價值，而抵償積欠乙○○一千餘萬元之債
務……」等語（第一審卷一一九頁），與被上訴人於原審所述「
台南土地過戶給乙○○是為了抵雙方結算後積欠他的壹仟多萬元
債務」之情（原審卷五九頁、八九頁、一三三至一三四頁）一致
觀之，上訴人抗辯似非全然無據。被上訴人以台南四筆土地抵償
之債務是否即系爭抵押權及借據債務？尚有可疑，自有進一步釐
清之必要。原審竟未為任何調查，即以被上訴人書狀陳述，與其
本件訴訟主張並無不符，認該陳述不足為被上訴人另有債務之證
明，並據為乙○○對被上訴人已無一千五百五十萬元債權存在之
論斷，不無疏略。所為不利於乙○○之判決，亦有違誤。上訴論
旨，指摘原判決不當，聲明廢棄，非無理由
據上論結，本件上訴為有理由。依民事訴訟法第四百七十七條第
一項、第四百七十八條第二項，判決如主文。
中    華    民    國  九十九  年    三    月  二十五  日
                      最高法院民事第七庭
                          審判長法官  劉  福  聲
                                法官  鄭  玉  山
                                法官  黃  義  豐
                                法官  劉  靜  嫻
                                法官  袁  靜  文
本件正本證明與原本無異
                                      書  記  官
中    華    民    國  九十九  年    四    月    八    日
                                                     ｍ

司法院資訊處製作；財團法人民間司法改革基金會備份。
